臺灣宜蘭地方法院民事判決
110年度重訴字第59號
原      告  李秋霞  



訴訟代理人  黃豪志律師
被      告  李俊賢  


上列當事人間請求回復原狀事件，本院於中華民國111年7月6日
言詞辯論終結，判決如下：
    主      文
原告之訴駁回。
訴訟費用由原告負擔。　　　　
    事實及理由
壹、程序事項：
    按訴狀送達後，原告不得將原訴變更或追加他訴，但請求權
    基礎事實同一者，擴張或減縮應受判決事項之聲明者，不在
    此限，民事訴訟法第255條第1項第2、3款定有明文。本件原
    告起訴時先位聲明為：被告應將坐落宜蘭縣○○鄉○○段000地
    號土地及其上同段170號建號之建物（權利範圍均為全部，
    門牌號碼為宜蘭縣○○路○段00巷00弄00號，下合稱系爭房地
    ）移轉登記予原告；備位聲明為：被告應給付原告新臺幣（
    下同）750萬元，並自起訴狀繕本送達翌日起至清償日止，
    按年息5％計算之利息。嗣具狀變更訴之聲明，先位聲明為被
    告應將系爭房地，於民國110年2月23日以買賣為原因所為之
    所有權移轉登記（下稱系爭登記）予以塗銷；備位聲明㈠：
    被告應將系爭房地移轉登記予原告；備位聲明㈡：被告應給
    付原告250萬元，並自起訴狀繕本送達翌日起至清償日止，
    按年息5％計算之利息等情，核原告追加先位聲明部分，係就
    同一買賣契約為爭執，屬請求之基礎事實同一，而備位聲明
    ㈡金額縮減，核屬減縮應受判決事項之聲明，參諸首揭規定
    ，均應予准許。
貳、實體事項：
一、原告主張：兩造為姐弟關係，系爭房地原為原告所有，109年12月間被告向原告提議欲購買系爭房地，並稱買賣過戶後願讓原告繼續居住在系爭房地2樓房間，且被告於清償系爭房地上原有之臺灣新光商業銀行股份有限公司（下稱新光銀行）之房貸及稅賦後，原告尚可取得多達500萬元之買賣價金。原告遂於109年12月間與被告簽訂所有權買賣移轉契約書（下稱系爭買賣契約A，見本院卷㈠第413頁），約定以買賣總價款750萬元出售系爭房地。嗣後基於姐弟信賴關係，由被告自行辦理系爭房地移轉登記及向礁溪鄉農會貸款事宜，詎被告於110年2月22日辦畢系爭登記後，竟改稱系爭房地之買賣價金應為500萬元，足見兩造間就買賣價金之意思表示並不一致，是買賣關係應未成立，被告既已將系爭房地移轉登記為其所有，故依民法767條第1項前段、中段之規定，請求被告應塗銷系爭登記。縱認系爭買賣契約A已成立，然因被告遲未交付買賣價金，經原告分別於110年4月14日、同年月22日、同年5月4日寄發存證信函催討仍未給付，爰以起訴狀繕本送達為解除本件買賣關係之意思表示，並依民法第259條之規定，請求被告應將系爭房屋移轉登記予原告。又被告固法院審理中於111年3月16日已清償系爭房地之房貸231萬9,445元，另於111年3月21日匯款268萬0,555元至原告所有之台新銀行帳戶，合計已支付500萬元，倘法院認原告主張買賣關係不成立、解除契約均為無理由，因兩造買賣價金實為750萬元，扣除被告前揭已支付之金額後，則原告自得依系爭買賣契約A之價金請求權，請求被告給付250萬元之尾款。並聲明：如程序事項變更後之聲明所示。　　
二、被告則以：
　㈠兩造於109年12月20日約定系爭房地之買賣價金應為500萬元
    ，並有簽署買賣契約書（下稱系爭買賣契約B，見本院卷㈠第
    415至437頁）約定雙方履約責任。又依系爭買賣契約B第5條
    約定買方即被告預定貸款600萬元抵付部分買賣價款，及約
    定處理系爭房地上貸款事宜，而雙方另簽訂系爭買賣契約A
    ，其上固記載買賣價金750萬元，僅是為使被告得以向礁溪
    鄉農會申請較高額貸款之用，兩造實際約定之買賣價金應為
    500萬元，此亦有實價登錄資料可證，是兩造就系爭房地之
    買賣關係已成立，且係共同臨櫃至地政事務所辦理系爭登記
    ，而被告後續亦已給付買賣價款500萬元，原告主張塗銷系
    爭登記，並無理由。
　㈡系爭房地之系爭買賣契約B並未約定買賣價金之付款日期，僅
    約定原告應提供其原有新光銀行貸款代清償資料，被告即可
    代清償原告之貸款及撥付剩餘價款，然原告不僅拒絕提供相
    關資料，甚而向新光銀行出示律師函、民事假扣押聲請狀、
    民事保全證據聲請狀、存證信函等件，阻撓新光銀行提供代
    清償資料予被告，致被告無從知悉貸款金額，亦無法依系爭
    買賣契約B約定意旨清償貸款。復且原告向法院聲請對被告
    所有之系爭房地假扣押，致被告無法以系爭房地申辦貸款，
    故被告先前未給付買賣價金實為原告拒絕受領給付所致，原
    告解除兩造間之買賣關係，自無理由。
　㈢再者，兩造間所約定之買賣價金為500萬元，已如前述，而被
    告於111年3月16日即代償系爭房地上新光銀行之貸款，復於
    111年3月21日將剩餘買賣價款匯入該契約所記載原告指定之
    帳戶內，合計已支付500萬元，故被告已全數履約完成，原
    告主張被告再給付250萬元，並無理由。　
  ㈣並聲明：⒈原告之訴駁回；⒉如受不利判決，願供擔保請准宣
    告免為假執行。
三、兩造協議不爭執事項（見本院卷㈡第152頁，並依判決格式增
    刪修改文句）：
  ㈠兩造為姊弟關係。坐落宜蘭縣○○鄉○○段000地號土地及其上同
    段170號建號之建物（權利範圍均為全部，其中建物之門牌
    號碼為宜蘭縣○○路○段00巷00弄00號）之系爭房地原登記為
    原告所有，於110年2月23日以買賣為原因，辦理系爭登記將
    系爭房地移轉登記為被告所有。
  ㈡系爭房地辦理系爭登記予被告時，所附土地登記申請書、土
    地、建築改良物所有權買賣移轉契約書上關於原告之印文，
    均係蓋用原告所有之印鑑章，簽名亦由其本人簽名，另印鑑
    證明、身分證件影本，均屬真正。
  ㈢被告於111年3月16日已清償系爭房地之新光銀行貸款231萬9,
    445元完畢，另於111年3月21日匯款268萬0,555元至原告所
    有之台新銀行帳戶。
四、兩造爭執要旨（見本院卷㈡第152頁，並依判決格式增刪修改
    文句）及本院論斷：
　㈠本件就系爭房地之買賣契約是否已成立？如有，則買賣價金
    為何？
　⒈按當事人互相表示意思一致者，無論其為明示或默示，契約
    即為成立；又當事人對於必要之點，意思一致，而對於非必
    要之點，未經表示意思者，推定其契約為成立，關於該非必
    要之點，當事人意思不一致時，法院應依其事件之性質定之
    ；稱買賣者，謂當事人約定一方移轉財產權於他方，他方支
    付價金之契約；當事人就標的物及其價金互相同意時，買賣
    契約即為成立，民法第153條、第345條分別定有明文，是當
    事人就特定之標的物，已具體約定價金且互相同意時，買賣
    契約即為成立。而所謂價金之具體約定，則係指當事人已就
    標的物約定一具體特定之金額，或已就具體數量約定單價而
    得據以計算出總價之謂。
　⒉兩造以系爭房地作為買賣標的物乙節，為兩造所不爭執，本
    件有爭議者係兩造有無具體約定系爭房地之價金，如有，則
    約定之買賣價金為何。經查，依系爭買賣契約B第2條約定買
    賣總價款為500萬元，且因系爭房地原有貸款及設定抵押權
    ，而就付款方式與期程約定由買方即被告貸款600萬元以抵
    付部分買賣價款，由授權貸款銀行代為清償並塗銷抵押權，
    並約定將實際核准之貸款金額撥付至賣方即原告指定之銀行
    帳戶內等語（見本院卷㈠第100至101頁），兩造均不爭執系
    爭買賣契約B之形式真正，核與兩造因屬二親等以內親屬間
    買賣案件，向財政部臺北國稅局申報贈與稅時，申報書檢附
    之買賣資金收付情形，記載系爭房地買賣成交總價款為500
    萬元，原告並親簽切結書，申明買賣價款500萬元須待過戶
    後向礁溪鄉農會貸款屬實，並檢附系爭買賣契約B為證（見
    本院卷㈠第361至390頁），及兩造申報之不動產成交案件實
    際資訊申報書，亦記載買賣總價500萬元（見本院卷㈡第15頁
    ）均相符，可見兩造就系爭房地買賣之買賣價金應已一致具
    體約定為500萬元，兩造即應受其拘束。又原告前委託不動
    產仲介出售系爭房地之買賣總價金為650萬元，此有委託事
    項變更契約書（見本院卷㈠第95頁）附卷可參，足見系爭房
    地應無750萬元之市場價值，況兩造為親姊弟關係，而依原
    告起訴主張被告同意於買賣過戶後原告仍得繼續使用系爭房
    地2樓房間等節（見本院卷㈠第12頁），則衡諸常情，被告於
    此附帶條件下，應無再以高於市場價值向原告承買之必要，
    堪認被告稱兩造係以500萬元就系爭房地成立買賣關係，應
    較為可採。
　⒊至原告雖主張系爭買賣契約A其上已記載買賣價金為750萬元
    ，且均經雙方簽名等語。惟現今不動產買賣，事涉交易金額
    多為龐大，事涉買賣雙方權益甚鉅，契約當事人對交易內容
    ，無不更求謹慎，除買賣之標的物與價金外，舉凡付款方法
    與時間、稅賦及手續代書費、交付時日，應由何人負擔等細
    節，契約當事人雙方於締約過程中，均需費時討論並予約定
    ，以明確買賣標的物之範圍與現況、買賣價金支付款時程與
    方式、履約保證之運作機制、瑕疵擔保或損害賠償之權利行
    為、任一方違約不履行之處理、相關稅費支出等細節。然觀
    諸系爭買賣契約A之內容僅簡略記載買賣標的及買賣總價金
    ，就付款方法、稅賦、交付、過戶費用及違約等重要事項，
    均付之闕如，實與不動產交易常情相違，是系爭買賣契約A
    記載系爭房地買賣價金為750萬元，其真實性已有可疑。另
    參以被告欲向礁溪鄉農會貸款之金額為600萬元（即750萬元
    之80％）（見本院卷㈠第403至411頁），及兩造間以通訊軟體
    LINE之對話紀錄原告對被告稱略以：貸款可貸幾成，買賣合
    約越高被告須繳之稅金就越高，伊實拿就是500萬元等語（
    見本院卷㈠第331頁），足見兩造間合意之實際買賣價金應為
    500萬元，且原告對被告將另擬虛增買賣價金之系爭買賣契
    約A，以向礁溪鄉農會取得較高額之貸款金額，亦甚為明瞭
    ，始在系爭買賣契約A上簽名及用印，是原告嗣後改持系爭
    買賣契約A稱兩造間就系爭房地之買賣價金應如系爭買賣契
    約A所載，要難採信。
　㈡原告先位聲明主張買賣契約不成立，被告應塗銷系爭登記，
    有無理由？
　　經查，兩造就系爭房地之買賣，既有明確約定其標的物，且
    約定買賣價金為500萬元，已如前述，則參諸前揭說明，應
    認兩造間就系爭土地之買賣契約，因意思表示合致而合法成
    立，是原告先位聲明主張系爭房地之買賣關係不成立，請求
    被告應塗銷系爭登記，即無理由。
　㈢原告備位聲明㈠以被告未支付買賣價金為由，解除買賣契約，
    有無理由？
　⒈按給付有確定期限者，債務人自期限屆滿時起，負遲延責任
    ；給付無確定期限者，債務人於債權人得請求給付時，經其
    催告而未為給付，自受催告時起，負遲延責任，其經債權人
    起訴而送達訴狀，與催告有同一之效力；因不可歸責於債務
    人之事由，致未為給付者，債務人不負遲延責任，民法第22
    9條第1項及第230條定有明文。原告雖稱買賣價金應在系爭
    房地辦理系爭登記予被告等語。惟查，因系爭房地尚有新光
    銀行之貸款，系爭買賣契約B即約定略以：本買賣標的原有
    抵押權設定者，其所擔保之未償債務，由買方授權貸款銀行
    代為清償並塗銷抵押權；買方預定貸款600萬元以抵付買賣
    價款，買方應於交付備證款同時提供辦理貸款必備之授權代
    償等文件及指定融資貸款之金融機構；買方應將實際核准之
    貸款金額悉數撥入賣方之指定帳戶等語，此有系爭買賣契約
    B在卷可憑（見本院卷㈠第100至101頁），另參酌兩造向財政
    部臺北國稅局申報贈與稅時，申報書檢附之原告親簽切結書
    ，申明買賣價款500萬元，該價款買受人須待過戶後向礁溪
    鄉農會貸款屬實等語（見本院卷㈠第390頁），足認兩造就系
    爭房地之買賣價金，僅有付款方式係由被告以新貸款清償新
    光銀行舊貸款並將餘額撥入賣方帳戶之約定，而無約定確定
    付款期日，兩造自應受此契約約定之拘束。是原告主張被告
    應於系爭房地在系爭登記時即應支付買賣價金，或應於110
    年4月14日、同年月22日、同年5月4日原告寄發存證信函催
    告被告給付買賣價金，或至遲應於起訴狀繕本送達後給付買
    賣價金，均與兩造之約定顯有不符，難認有據。
　⒉又被告109年12月25日即向礁溪鄉農會申請授信，預計申貸60
    0萬元，並經礁溪鄉農會審核在案，此有礁溪鄉農會110年11
    月19日礁農信字第1100004859號函檢附之授信申請書、貸款
    審核文件等（見本院卷㈠第403至411頁）在卷可憑，然被告
    於110年3月4日通知原告即將前往礁溪鄉農會辦理撥款，請
    原告先至新光銀行辦理解除原有抵押權設定，卻遭原告拒絕
    ，此有兩造間之通訊軟體LINE對話紀錄在卷可參（見本院卷
    ㈠第199頁）。甚而於礁溪鄉農會撥付貸款之前，原告於110
    年4月14日即委託大仁法律事務所律師發文予礁溪鄉農會內
    容略以：系爭房地買賣尚有糾紛，且原告已具狀向法院聲請
    假扣押程序，因恐日後損及礁溪鄉農會之權益，故通知礁溪
    鄉農會若尚未支付貸款，請暫緩支付及清償原新光銀行貸款
    等語，並檢附民事假扣押聲請狀為附件，而因無貸放之事實
    ，他項權利設定借款人即被告於110年4月26日始申請他項權
    利設定塗銷，此亦有前揭礁溪鄉農會函文暨附件（見本院卷
    ㈠第399頁、第439至第449頁）附卷可參，足見礁溪鄉農會貸
    款無法順利撥付，係因原告發函請其暫緩支付，而不可歸責
    於被告。此外，原告復以被告積欠買賣價金而向本院聲請假
    扣押，經本院110年度司執全字第26號裁定准許，原告並於1
    10年5月14日向本院聲請假扣押之執行，經本院囑託宜蘭縣
    羅東地政事務所就系爭房地為查封登記，此亦有前揭裁定及
    查封登記函在卷可參（見本院卷㈠第137至140頁），而被告
    於前揭假扣押裁定經廢棄確定後，因原告撤回假扣押執行，
    本院於110年12月22日始通知宜蘭縣羅東地政事務所將系爭
    房地之查封登記塗銷，此亦有本院民事執行處函附卷可憑（
    見本院卷㈡第191至192頁），是系爭房地自110年5月14日至
    同年12月22日之間，均無法再向任何金融機構申請貸款，係
    因原告聲請假扣押致被告不得再就系爭房地為任何處分所致
    ，而屬不可歸責於被告，依上說明，被告自不負遲延責任。
　⒊再者，被告嗣後於系爭房地查封登記塗銷後，改向臺灣銀行
    宜蘭分行申請貸款，臺灣銀行宜蘭分行因而於111年3月16日
    代清償系爭房地之新光銀行貸款231萬9,445元完畢，被告另
    於111年3月21日將清償貸款後之餘額268萬0,555元匯入原告
    所於系爭買賣契約B中指定之台新銀行帳戶，此有被告提出
    之匯款申請書（見本院卷㈡第155至156頁）附卷可憑，且為
    兩造所不爭執，足認被告向金融機構申辦貸款獲准後，隨即
    依系爭買賣契約B約定之付款方式，履行買賣價金支付之義
    務。從而，原告主張以起訴狀繕本送達及民事準備二狀送達
    被告時即解除本件系爭房地之買賣關係，均於法未合，不應
    准許。
　㈣原告備位聲明㈡請求被告再支付買賣價金250 萬元，有無理由
    ？　 
　　查兩造間係以500萬元成立系爭房地之買賣關係，且被告業
    於111年3月21日前，陸續將買賣價金給付予原告，合計500
    萬元，均已如前述，是原告請求被告再支付250萬元之買賣
    價金，自屬無據，應予駁回。
五、綜上所述，兩造間就系爭房地已成立以500萬元為買賣價金
    之意思表示合致，且係約定由被告申辦貸款清償系爭房地原
    有新光銀行貸款，及將餘額撥付予原告作為付款方式，然因
    被告發函予礁溪鄉農會請其暫緩撥付款項，並就系爭房地聲
    請假扣押執行，致貸款未能順利撥付，屬不可歸責於被告之
    事由致未能給付，嗣後系爭房地查封登記塗銷後，被告亦已
    依約履行，故原告先位主張系爭房地之買賣關係不成立，請
    求被告應塗銷系爭登記，備位㈠主張縱認買賣法律關係已成
    立，因被告於催告後未支付買賣價金，其已解除該買賣關係
    ，被告應將系爭房地移轉登記返還予原告，以及備位㈡主張
    ，縱認解除買賣契約不合法，被告應再支付買賣價金250萬
    元，均為無理由，應予駁回。
六、本件事證已臻明確，兩造其餘之攻擊或防禦方法及所提之證
    據，經本院斟酌後，認為均不足以影響本判決之結果，自無
    一一詳予論駁之必要，併此敘明。
七、訴訟費用負擔之依據：民事訴訟法第78條。
八、職權告發部分：被告明知系爭房地實際之買賣價金應為500
    萬元，為向礁溪鄉農會取得600萬元之貸款，竟意圖為自己
    不法之所有，另立系爭買賣契約A虛增買賣金額為750萬元，
    原告對此節亦甚為明瞭，而由兩造簽名及用印後，被告再檢
    附系爭買賣契約A交付礁溪鄉農會承辦人員審核，致承辦人
    員陷於錯誤，誤信原告取得系爭房地之成本為750萬元，而
    擬准貸放600萬元予被告。嗣因兩造就買賣價金履行發生爭
    執，原告於110年4月14日委請律師發函予礁溪鄉農會請其暫
    停撥款，被告於110年4月22日始向礁溪鄉農會承辦人員坦承
    本件買賣價金實為500萬元，承辦人員隨即告知如價金僅500
    萬元僅能貸款400萬元等語，礁溪鄉農會並因此停止撥款，
    兩造所為均已涉犯共同詐欺取財罪嫌，惟本院非犯罪偵查機
    關，無從對上開犯罪嫌疑自行偵辦，自應由本院依職權告發
    兩造共同涉犯刑法第339條第1項詐欺取財罪嫌，由檢察官另
    行偵辦，附此敘明。
中　　華　　民　　國　　111 　年　　 8 　　月　　3　　日
    　　　　　　　民事庭審判長法　官  鄭貽馨
　　　　　　　　　　　　　　　法  官　張文愷
　　　　　　　　　　　　　　　法  官　黃淑芳
以上正本係照原本作成。
如對本判決上訴，須於判決送達後20日之不變期間內，向本院提
出上訴狀（應附繕本）。
如委任律師提起上訴者，應一併繳納上訴審裁判費。
中　　華　　民　　國　　111 　年　　8 　　月　　3 　　日
                              書記官　廖文瑜